臺灣高等法院臺中分院交通事件裁定　100年度交抗字第886號
抗告人　即
原處分機關　交通部公路總局臺中區監理所
代　表　人　陳聰乾　址同上
受　處分人　陳麗枝
上列抗告人因違反道路交通管理處罰條例聲明異議案件，不服臺
灣臺中地方法院100年9月2日裁定（100年度交聲字第2507號），
提起抗告，本院裁定如下：
    主  文
抗告駁回。
    理  由
一、抗告意旨略以：受處分人陳麗枝駕駛汽車肇事致人受傷，在
    未徵得傷者同意及未等候警方處理之情形下，即駕車駛離現
    場，該逃逸行為雖經檢察官為緩起訴處分，命受處分人向指
    定之機構或團體提供40小時之義務勞務，惟受處分人致人受
    傷未採取救護措施並通知警察機關處理，於車禍發生後逃離
    現場，仍應按道路交通管理處罰條例第62條第4項規定處罰
    鍰新臺幣（下同）6,000元，並吊銷駕駛執照，1年內不得考
    領駕駛執照（受處分人駕駛執照已於99年8月6日執行吊銷處
    分）。因受處分人緩起訴期滿後確定免受刑事追溯或處罰，
    視同不起訴處分，則抗告人前開裁處行政罰鍰行為，合於行
    政罰法第26條第2項規定。又緩起訴所命之義務勞務處分，
    並非刑法所定刑罰之種類，亦非由法院依法定程序所為，與
    刑罰優先於行政法適用之理由不符，亦無行政罰法第26條第
    1項規定一事不二罰原則適用。另依據臺灣高等法院暨所屬
    法院99年度法律座談會刑事類提案第37號，針對該類案件（
    公共危險罪處以緩起訴處分，並命其向指定之公益團體提供
    義務勞務，是否可逕將監理單位所為罰緩全部撤銷？）之研
    討結果尚無定論，併此敘明。綜上，原處分機關據以依法裁
    處罰鍰6,000元，並無違誤之處，爰請求撤銷原裁定云云。
二、按行政罰法第26條第1項規定：一行為同時觸犯刑事法律及
    違反行政法上義務規定者，依刑事法律處罰之。但其行為應
    處以其他種類行政罰或得沒入之物而未經法院宣告沒收者，
    亦得裁處之。此條項係為一事不二罰之明文立法，究其立法
    目的，乃在於一行為同時觸犯刑事法律及違反行政法上義務
    規定時，由於刑罰與行政罰同屬對不法行為之制裁，而刑罰
    之懲罰作用較強，故依刑事法律處罰，即足資警惕時，即無
    一事二罰而再處行政罰之必要，且刑事法律處罰，由法院依
    法定程序為之，較符合正當法律程序，應予優先適用。但罰
    鍰以外之沒入或其他種類行政罰，因兼具維護公共秩序之作
    用，為達行政目的，行政機關仍得併予裁處，故為第1項但
    書規定。亦即，一行為同時觸犯刑事法律及違反行政法上義
    務規定時，由於刑罰與行政罰同屬對不法行為之制裁，而刑
    罰之懲罰作用較強，故依刑事法律處罰，即足資警惕時，實
    無再重複處行政罰之必要。另同條第2項規定：「前項行為
    如經不起訴處分或無罪、免訴、不受理、不付審理之裁判確
    定者，得依違反行政法上義務規定裁處之。」亦即行為人同
    時觸犯刑事法律及違反行政法上義務之行為，若已經刑事部
    分為不起訴處分、無罪、免訴、不受理、不付審理之裁判確
    定者，則無上開立法理由所述行為已受刑事處罰，不應就同
    次行為而受二次處罰之情形，惟行政罰法第26條第2項所謂
    「行為如經不起訴處分或無罪、免訴、不受理、不付審理之
    裁判確定者」之意涵，是否包括檢察官以一定負擔為條件所
    為之緩起訴處分在內之問題，依文義解釋，行政罰法第26條
    第2項僅明文列舉得再為行政裁罰之事由僅有不起訴處分、
    無罪、免訴、不受理、不付審理裁判確定之5種類型，且無
    概括條款規定其他得與上述5種刑事裁判等量齊觀之類型，
    是基於明示其一排斥其他之法理，不應擴張解釋包含緩起訴
    處分確定之類型。又依據緩起訴處分制度之本質，為介於起
    訴及微罪職權不起訴間之緩衝制度設計，其具體效力依刑事
    訴訟法第260條規定，於緩起訴處分期間屆滿未經撤銷者，
    非有同條第1款或第2款情形之一不得對於同一案件再行起訴
    ，即學理上所稱實質確定力，足見在緩起訴期間內，尚無實
    質確定力可言（最高法院94年台非字第215號、95年台非字
    第284號判決意旨參照），故觸犯刑事法律之犯罪行為符合
    緩起訴要件者，雖經檢察官為緩起訴處分而暫緩起訴，然仍
    係認被告行為有犯罪嫌疑，始予暫緩起訴，並得課以被告一
    定之負擔或指示，此與不起訴處分係因犯罪嫌疑不足或其他
    原因，不得附條件或負擔，仍顯有不同，是緩起訴處分與不
    起訴處分之性質有異，行政罰法第26條第2項並未明列緩起
    訴處分，自不宜擴張解釋。再者，就附負擔之緩起訴處分對
    受處分人所產生之法律效果，檢察官依刑事訴訟法第253條
    之2第2項規定為緩起訴處分，課以被告金錢給付、勞務提供
    及處遇措施者，此等處分名義上雖非刑罰，仍是一種特殊之
    處遇措施，性質上已係實質制裁，造成被告財產減少、自由
    及人性尊嚴限制或義務增加等權利上不利之影響，是此類「
    特殊之處遇措施」，性質上當屬干預人民自由之處分，實與
    刑事制裁無異。足見行政罰法第26條第2項所謂未處以刑事
    處罰之意涵，並不包括檢察官以一定負擔為條件而對受處分
    人所為之緩起訴處分。
三、經查：
(一)、受處分人陳麗枝上開駕駛汽車肇事致人受傷而逃逸之行為，
    除構成道路交通管理處罰條例第62條第4項前段之交通違規
    事由外，亦已合於刑法第185條之4駕駛動力交通工具肇事，
    致人受傷而逃逸罪之構成要件，臺灣臺中地方法院檢察署檢
    察官於斟酌受處分人之犯後態度及公共利益之維護後，認以
    緩起訴處分為適當，乃以99年度偵字第8232號為緩起訴處分
    ，緩起訴期間為1年，命受處分人應於緩起訴期間起算日起
    ，至緩起訴期間屆滿前3個月止，向該署指定之政府機關（
    機構）、行政法人、社區或其他公益團體提供40小時之義務
    勞務，而受處分人業依緩起訴處分內容提供40小時之義務勞
    務完畢，緩起訴處分期滿未經撤銷等事實，有臺灣臺中地方
    法院檢察署檢察官99年度偵字第8232號緩起訴處分書及臺灣
    高等法院被告前案紀錄表各1紙在卷可稽，故該緩起訴處分
    業已確定，足可認定。受處分人既因緩起訴處分而負有於一
    定期間內，向指定之公益團體、地方自治團體或社區提供40
    小時義務勞務，如有違反，即有受刑事訴訟法第253條之3第
    1項第3款規定之緩起訴處分被撤銷之不利益；而如其確實遵
    守並履行各項緩起訴條件，除有刑事訴訟法第260條所定情
    形之一發生者，就同一案件即無再遭受刑事訴追之虞。從而
    ，受處分人所提供之義務勞務，雖非屬刑法第32條至第34條
    之刑罰範圍，但其既造成受處分人義務增加，性質上亦屬干
    預人民自由之處分，即具有實質刑罰之性質，與刑事制裁無
    異，應有行政罰法第26條第1項規定之適用，不應就同一行
    為再受行政罰鍰。是抗告意旨雖辯稱緩起訴處分內容非由法
    院依法定程序所為，且本件緩起訴處分內容非屬罰金或罰緩
    ，故無一事不二罰原則適用云云，並不足採。
(二)、次按道路交通管理處罰條例第35條第8項固規定：「前項汽
    車駕駛人，經裁判確定處以罰金低於本條例第92條第3項所
    訂最低罰鍰基準規定者，應依本條例裁決繳納不足最低罰鍰
    之部分。」但該條項係94年12月28日增訂，並於95年3月1日
    施行，對照行政罰法第26條關於一事不二罰之規定，係於94
    年2月5日公布，於95年2月5日施行，顯見該項規定之立法目
    的，應係考量適用行政罰法第26條後，為防止有違規應受刑
    事處罰者，其刑罰罰金額度低於行政罰鍰之流弊，而特別立
    法補繳差額之情形。而條文既明定「經裁判確定處以罰金」
    之情形，自應以上開條文界定之範圍為限，不得恣意擴張適
    用而侵害人民之財產權。況檢察官以緩起訴命被告向指定之
    公益團體、地方自治團體或社區提供義務勞務，並非金錢之
    給付，自無比較基準，且與上開條例第35條第8項所定經裁
    判確定處以「罰金」，其性質迥然不同，並無所謂差額可言
    ，自無適用該條例之可能。
四、綜上所述，受處分人之行為，係一行為同時觸犯刑事法律及
    違反行政法上之義務規定，有一事不二罰原則之適用；亦無
    道路交通管理處罰條例第35條第8項所定差額補繳之問題，
    則原處分機關仍裁處受處分人罰鍰6000元，自有未合。原審
    因而將原處分撤銷，並諭知受處分人不罰，經核認事用法並
    無違誤。抗告意旨仍執前詞認應對受處分人裁處罰鍰而指摘
    原裁定不當，為無理由，應予駁回。
五、據上論斷，應依道路交通事件處理辦法第25條、刑事訴訟法
    第412條，裁定如主文。
中    華    民    國    100   年    10    月    26    日
            交通法庭    審判長法  官  廖  柏  基
                              法  官  李  雅  俐
                              法  官  簡  源  希
以上正本證明與原本無異。
不得再抗告。
                              書記官  李  宜  珊
中    華    民    國    100   年    10    月    26    日